---
title: "Análisis de los datos"
author:
  - María José Guzmán
  - Patrick Santamaría
date: "06 de noviembre de 2022"
always_allow_html: yes
output:
  rmdformats::downcute:
    fig_width: 12
    fig_height: 6
    use_bookdown: true
    number_sections: false
editor_options:
  chunk_output_type: console
---

```{r setup, include=FALSE}
knitr::opts_chunk$set(echo = TRUE)
library(tidyverse)
library(sf)
library(sp)
library(feather)
library(stars)
library(gstat)
```

# Lectura de los datos

```{r}
cantones <- st_read("datos/Cantones_de_Costa_Rica.shp") %>%
  # https://www.codigosismico.or.cr/descargas/CSCR2010.pdf
   mutate(zona = case_when(
    COD_PROV == 1 & COD_CANT %in% c(1, 2, 3, 4,
                                    5, 6, 7, 8, 9, 10, 
                                    11, 12, 13, 14, 15, 17, 18,
                                    20) ~  "III",
    COD_PROV == 1 & COD_CANT %in% c(16, 19) ~  "IV",
    COD_PROV == 2 & COD_CANT %in% c(1, 2, 3, 4,
                                    5, 6, 7, 8, 9, 10, 11,
                                    12) ~  "III",
    COD_PROV == 2 & COD_CANT %in% c(13, 14, 15) ~  "II",
    COD_PROV == 3 & COD_CANT %in% c(1, 2, 3, 4,
                                    5, 6, 7, 8) ~  "III",
    COD_PROV == 4 & COD_CANT %in% c(1, 2, 3, 4,
                                    5, 6, 7, 8, 9, 10) ~  "III",
    COD_PROV == 5 & COD_CANT %in% c(1, 4, 6, 7, 8, 10) ~  "III",
    COD_PROV == 5 & COD_CANT %in% c(2, 3, 5, 9, 11) ~  "IV",
    COD_PROV == 6 & COD_CANT %in% c(1, 2, 4, 8) ~  "III",
    COD_PROV == 6 & COD_CANT %in% c(3, 5, 6, 7, 9, 10, 11) ~  "IV",
    COD_PROV == 7 & COD_CANT %in% c(1, 3, 4, 5, 6) ~  "III",
    COD_PROV == 7 & COD_CANT %in% c(2) ~  "II") %>% 
      factor(levels = c("II", "III", "IV"),
             ordered = TRUE),
    NOM_CANT_1 = str_to_title(NOM_CANT_1),
    NOM_PROV = str_to_title(NOM_PROV)) %>% 
  st_crop(xmin = -88, xmax = -81, ymin = 7, ymax = 12) 

sismos <- read_feather("datos/eventos_sismicos.feather") %>% 
  group_by(id_sismo) %>% 
  arrange(epicentral_distance_km) %>% 
  slice(1) %>% 
  ungroup() %>% 
  mutate(pga = sqrt(((pga_n00e) ^ 2 + (pga_n90e) ^ 2) / (2))) %>% 
  st_as_sf(coords = c("earthquake_lon", "earthquake_lat"),
           crs = st_crs(cantones))

sismos_tierra <- sismos %>% 
  st_intersection(cantones)
```

# Analisis exploratorio

https://www.scielo.sa.cr/scielo.php?pid=S0256-70242020000100102&script=sci_arttext&tlng=pt

https://www.scielo.org.mx/scielo.php?script=sci_arttext&pid=S0185-092X2012000200004

## Visualización de los sismos en tierra

```{r}
sismos_tierra <- sismos %>% 
  st_intersection(cantones)

ggplot() + 
  geom_sf(data = cantones) + 
  geom_sf(data = sismos_tierra, aes(color = pga)) + 
  scale_color_viridis_c(option = "magma") + 
  labs(color = "PGA") +
  theme_minimal()
```

## Histograma de los PGA y las magnitudes de los sismos

```{r}
sismos_tierra %>% 
  st_drop_geometry() %>% 
  select(PGA = pga, Magnitud = magnitude) %>% 
  pivot_longer(values_to = "valor",
               names_to = "variable",
               cols = c("PGA", "Magnitud")) %>% 
  ggplot(aes(x = valor, fill = variable)) +
  geom_histogram() +
  scale_fill_manual(values = c("#1A0423", "#66038F")) +
  facet_wrap(~variable, scales = "free") +
  labs(y = "Cantidad de sismos", x = "") +
  theme_minimal() +
  theme(legend.position = "none")
```

## Cantidad de sismos por cantón top 10

```{r}
sismos_tierra %>% 
  st_drop_geometry() %>% 
  group_by(NOM_PROV, NOM_CANT_1) %>% 
  summarise(cantidad = n(),
            pga_promedio = mean(pga),
            magnitud_promedio = mean(magnitude)) %>% 
  arrange(desc(cantidad)) %>% 
  ungroup() %>% 
  slice(1:10) 
```

## Top 10 de sismos con acelaracion promedio mayor

```{r}
sismos_tierra %>% 
  st_drop_geometry() %>% 
  group_by(NOM_PROV, NOM_CANT_1) %>% 
  summarise(cantidad = n(),
            pga_promedio = mean(pga),
            magnitud_promedio = mean(magnitude)) %>% 
  arrange(desc(pga_promedio)) %>% 
  ungroup() %>% 
  slice(1:10) 
```

## Cantidad de sismos por zona sismica

```{r}
sismos_tierra %>% 
  st_drop_geometry() %>% 
  group_by(zona = zona) %>% 
  count() %>% 
  ungroup() %>% 
  ggplot(aes(x = zona, y = n, label = n))+
  labs(y = "Cantidad de sismos", x = "Zona sísmica") +
  geom_bar(position = "dodge",
           stat="identity",
           fill = "#66038F")+
  geom_text(aes(label=zona), vjust=0, color="black", size = 5)+
  theme_minimal()

```

# Interpolación

Se crea inicialmente el grid para hacer la interpolación, en este caso los pixeles son de 1km:

```{r}
grid <- st_bbox(cantones) %>% 
  st_as_stars(dx = 1/111) %>%  #pixeles de 1km 
  st_crop(cantones)
```

El método de interpolación más simple es la interpolación ponderada de distancia inversa, que es un promedio ponderado, utilizando pesos inversamente proporcionales a las distancias desde la ubicación de la interpolación:

```{r}
i <- idw(pga ~ 1, sismos_tierra, grid)

ggplot() + 
  geom_stars(data = i, 
             aes(fill = var1.pred, x = x, y = y)) + 
  geom_sf(data = st_cast(cantones, "MULTILINESTRING")) + 
  geom_sf(data = sismos_tierra, color = "#BD5BE6") + 
  scale_fill_viridis_c(option = "magma") +
  labs(fill = "PGA", x = "", y = "") +
  theme_minimal()
```

Ahora utilizando kriging con varioagramas. Hacemos el variograma y lo graficamos:

```{r}
v <- variogram(pga ~ 1, sismos_tierra, cutoff  = 90, width = 5)
ggplot(NULL, aes(x = v$dist, y = v$gamma, label = v$np)) + 
  geom_point(color = "#9809CA") +
  geom_text(hjust = 0.5, vjust = -0.3) +
  xlim(c(0, 1.055 * max(v$dist))) +
  labs(x = "Distancia", y = "Correlación espacial") +
  theme_minimal()
```

Seguidamente hacemos el variograma por sismos a ver si vemos similitudes en provincias y/o cantones en las distintas estaciones, solo para sismos con mas de 10 mediciones de PGA, es decir, con mas de 10 estaciones:

```{r}
sismos_variograma <- read_feather("datos/eventos_sismicos.feather") %>% 
  st_as_sf(coords = c("earthquake_lon", "earthquake_lat"),
           crs = st_crs(cantones)) %>% 
  st_intersection(cantones) %>% 
  st_drop_geometry() %>% 
  group_by(id_sismo, date) %>% 
  count() %>% 
  arrange(desc(n)) %>% 
  ungroup() %>% 
  filter(n >= 10) %>% 
  arrange(date) %>% 
  pull(id_sismo)
  
sismos_tierra_estacion <- read_feather("datos/eventos_sismicos.feather") %>% 
  mutate(pga = sqrt(((pga_n00e) ^ 2 + (pga_n90e) ^ 2) / (2))) %>% 
  filter(id_sismo %in% c(sismos_variograma)) %>% 
  st_as_sf(coords = c("station_lon", "station_lat"),
           crs = st_crs(cantones)) 

datos_variograma <- sismos_tierra_estacion %>% 
  group_split(id_sismo) %>% 
  map_dfr(.f = function(sismo) {

    var <- variogram(pga ~ 1, sismo)
    tibble(dist = var$dist,
           gamma = var$gamma,
           label = var$np,
           id_sismo = sismo %>% 
             st_drop_geometry() %>% 
             distinct(id_sismo) %>% 
             pull())
  })

datos_variograma %>% 
  left_join(sismos_tierra %>% 
              select(id_sismo, NOM_PROV, NOM_CANT_1) %>% 
              st_drop_geometry(), by = "id_sismo") %>% 
  mutate(prov_cant = paste(NOM_PROV, "-", NOM_CANT_1)) %>% 
  ggplot(aes(x = dist, y = gamma, color = NOM_PROV)) + 
  geom_point() +
  labs(x = "Distancia", y = "Correlación espacial") +
  scale_color_manual(values = c("#C1BF05", "#1209A0", "#039C2F",
                                "#F43B12", "#0EC105", "#0997A0",  "#EA0F62")) +
  facet_wrap(prov_cant~id_sismo, scales = "free") + 
  theme(legend.position = "none")

# noviembre de 2004 es el sismo mas viejo que tiene mas de 10 estaciones que lo miden
```

Ajustamos el variograma y hacemos la interpolación usando kriging:

```{r}
v.m <- fit.variogram(v, vgm(psill = 1, model = "Exp", range = 500, nugget = 1))

k <- krige(pga ~ 1, sismos_tierra, grid, v.m)

ggplot() + 
  geom_stars(data = k, 
             aes(fill = var1.pred, x = x, y = y)) + 
  geom_sf(data = st_cast(cantones, "MULTILINESTRING")) + 
  geom_sf(data = sismos_tierra, color = "#BD5BE6") +
    coord_sf(lims_method = "geometry_bbox") +
  scale_fill_viridis_c(option = "magma") +
  labs(fill = "PGA", x = "", y = "") +
  theme_minimal()
```

Ahora hacemos el kriging (interpolación) por cantones del PGA:

```{r}
sismos_tierra <- sismos_tierra %>% 
  st_transform(st_crs("EPSG:32620"))

cantones <- cantones %>% 
  st_transform(st_crs("EPSG:32620"))

agregado <- aggregate(sismos_tierra["pga"], by = cantones, FUN = mean,
                      na.action = na.omit)

v <- variogram(pga ~ 1, sismos_tierra)
v.m <- fit.variogram(v, vgm(psill = 1, model = "Exp", range = 500, nugget = 1))
k <- krige(pga ~ 1, locations = sismos_tierra, newdata = cantones, model = v.m)

k$sample <- agregado$pga
k$kriging <- k$var1.pred

grafico <- k %>% 
  select(sample, kriging) %>% 
  pivot_longer(1:2, names_to = "var", values_to = "pga") %>% 
  mutate(var = case_when(
    var == "sample" ~ "Promedio PGA",
    var == "kriging" ~ "PGA Kriging") %>% 
    factor(levels = c("Promedio PGA", "PGA Kriging"),
           ordered = TRUE))


ggplot() + 
  geom_sf(data = grafico, mapping = aes(fill = pga)) + 
  facet_wrap(~var) +
  scale_fill_gradientn(colors = sf.colors(20)) + 
  labs(fill = "PGA") +
  theme_minimal()
```

Y para ver el error estándar (desviación estándar) del PGA haciendo kriging en los cantones:

```{r}
SE <- function(x) {sqrt(var(x, na.rm = TRUE) / length(x))}

agregado_se <- aggregate(sismos_tierra["pga"], by = cantones,
                      FUN = SE)

k$sample <- agregado_se$pga
k$kriging <- sqrt(k$var1.var)

grafico_se <- k %>% 
  select(sample, kriging) %>% 
  pivot_longer(1:2, names_to = "var", 
               values_to = "Standard_error") %>% 
  mutate(var = case_when(
    var == "sample" ~ "Error estándar PGA",
    var == "kriging" ~ "Error estándar Kriging") %>% 
    factor(levels = c("Error estándar PGA", "Error estándar Kriging"),
           ordered = TRUE))

ggplot() +
  geom_sf(data = grafico_se, mapping = aes(fill = Standard_error)) +
  facet_wrap(~var, as.table = FALSE) + 
  scale_fill_gradientn(colors = sf.colors(20)) +
  labs(fill = "Error estándar PGA") +
  theme_minimal()
```





